【裁判字號】    99,重訴,135
【裁判日期】    991110
【裁判案由】    清償借款
【裁判全文】
臺灣臺南地方法院民事判決             99年度重訴字第135號
原      告  華南商業銀行股份有限公司
法定代理人  甲 ○ ○
訴訟代理人  戊 ○ ○
被      告  乙 ○ ○
訴訟代理人  林瑞成律師
被      告  丙 ○ ○
            己○○○
前  一  人
訴訟代理人  丁 ○ ○
上列當事人間請求清償借款事件，經本院於民國99年10月27日言
詞辯論終結，判決如下：
    主      文
被告乙○○、丙○○、己○○○應連帶給付原告新臺幣貳佰參拾
陸萬參仟貳佰壹拾柒元，及如附表一所示之利息及違約金。
被告乙○○、丙○○應連帶給付原告新臺幣捌佰捌拾萬元，及如
附表二所示之利息及違約金。
訴訟費用新臺幣壹拾壹萬零貳佰玖拾陸元由被告連帶負擔。
本判決第一項於原告以新臺幣捌拾萬元供擔保後，得假執行。但
被告乙○○、己○○○如於假執行標的物拍定、變賣或其他財產
權假執行程序終結前，以新臺幣貳佰參拾陸萬元為原告預供擔保
後，得免為假執行。
本判決第二項於原告以新臺幣參佰萬元供擔保後，得假執行。但
被告乙○○如於假執行標的物拍定、變賣或其他財產權假執行程
序終結前，以新臺幣捌佰捌拾萬元為原告預供擔保後，得免為假
執行。
    事實及理由
一、本件被告己○○○經合法通知，未於最後言詞辯論期日到場
    ，核無民事訴訟法第386條所列各款情形， 爰依原告之聲請
    ，由其一造辯論而為判決。
二、原告起訴主張：
（一）被告乙○○於民國83年3月25日 邀同其餘被告丙○○、己○○○為連帶保證人，與原告簽定授信契約書，約定對原
      告之一切授信往來，並願共同遵守契約書之各條款約定。
      被告乙○○於83年3月31日起陸續向原告申請借款， 至今
      尚有如附表所示7筆借款合計新臺幣（下同）1,500萬元，
      除附表一編號1借款420萬元部分，依年金法按月平均攤付
      本息外，其餘借款皆約定自借款日起，利息按月計付，到
      期還清本金。依借據第五條約定，借款人逾期違約，除仍
      按約定利率計息，其逾期在六個月以內部分，另按約定利
      率百分之十，逾期超過六個月部分，另按約定利率百分之
      二十計付違約金；並約定如有授信約定書第五條第一款之
      情事時，視為全部到期。
（二）詎被告乙○○於展延清償期限屆期未依約清償借款，尚積
      欠被告11,163,217元及如附表所示之利息、違約金，是依
      上開授信約定書第五條第一款約定，其債務視為全部到期
      。爰依消費借貸契約請求權及連帶保證契約請求權，請求
      被告如數給付等語。
（三）據被告丙○○指稱，申請借貸資金均用於家族事業環邑國
      際有限公司（以下簡稱環邑公司）之經營上；而被告乙○○除自84年7月25日起 擔任環邑公司股東外，並任職於環
      邑公司，此有環邑公司變更登記事項卡暨被告乙○○於91
      年9月24日與原告間簽訂之保證書可資佐證。 另被告乙○○等三人皆為同財共居之人，又為母子、兄弟親屬關係，
      被告丙○○及己○○○均知向原告借貸往來情形，被告乙○○當自知甚詳。
（四）又被告乙○○於83年3月8日 提出借款申請，83年3月25日
      與原告簽訂授信約定書及 授信往來印鑑卡，83年3月31日
      首筆動用1,500萬元（已清償），83年3月31日與原告簽立
      「授權書」授權原告得免憑其本人之存摺及取款條或支票
      ，自其帳戶自動轉帳支取款項，以償付結欠原告之一切債
      務，本件請求金額之貸放本金分別於88年3月10日、88年6
      月17日、89年9月26日、89年10月27日、93年7月20日撥入
      被告乙○○開立之帳戶內； 被告乙○○於91年9月24日使
      用與83年3月25日 相同之授信往來約定印鑑與原告簽立保
      證書，保證訴外人環邑公司之債務；被告乙○○於98年11
      月27日以其配偶安曉怡之名義自國泰世華銀行跨行匯款20
      萬元存入被告乙○○帳戶內，此有存款往來明細表可資證
      明。
（五）鑑於申請動用資金均撥入被告乙○○開立之帳戶內，又被
      告乙○○於83年3月25日 簽訂之授信約定書之印鑑及簽字
      ，與91年9月24日 簽立保證案外人環邑公司保證書之印鑑
      及簽字均屬相同，足以證明上開授信往來約定印鑑確屬被
      告乙○○長期所有無誤。
（六）被告乙○○等三人於83年3月25日所簽立之 「授信往來印
      鑑卡」上約定與原告所為一切往來之印鑑以蓋立印鑑為憑
      ，對照原告所提之七紙借據上之蓋立印鑑均相符合，依授
      信約定書第二條約定被告等應負連帶清償責任。
（七）原告請求權基礎係基於「消費借貸」關係，此有被告乙○○等出具之借據為憑，且原告將款項撥入被告乙○○帳戶
      亦有存款往來明細表可證，足資證明消費借貸契約要件之
      完備。一般銀行客戶存摺提款時只認存摺正本及印章，是
      否與本行留存資料相符，並不會問取款條何人所填，至於
      帳戶裡面的錢如何領出來如何使用，原告不過問。
（八）聲明：
    1.被告乙○○、丙○○、己○○○應連帶給付原告2,363,21
      7元，及如附表一所示之利息及違約金。
    2.被告乙○○、丙○○應連帶給付原告8,800,000元， 及如
      附表二所示之利息及違約金。
    3.訴訟費用由被告連帶負擔。
    4.願供擔保，請准宣告假執行。
二、被告丙○○抗辯略以：伊同意給付，伊是保證人沒錯，對金
    額沒有意見，借據的事伊都知情，是伊所簽，家裡財物都是
    伊在管理，包括被告乙○○、己○○○都是伊簽的。存褶及
    印章從以前就在伊手上，但現在已不在了，是98年乙○○拿
    回去的。用房子要去銀行借錢這件事被告乙○○知道，簽授
    信約定書時被告乙○○知道，之後有須要錢陸續借的事被告
    乙○○不知道，他知道要週轉現金，也知道都由伊在處理，
    所以被告乙○○有授權給伊處理，借據伊幫他簽伊也認為被
    告乙○○有授權，因為之前授信約定書他都簽了。乙○○那
    時看伊可能利息繳不出來，也不借伊錢，所以打電話告訴伊
    說如果繳不出來要講，他害怕他的信用出狀況，所以伊與他
    說了後，他才匯款過來，他只是為了自己的信用不要有瑕疵
    。公司還有私人的部分伊都已經處理掉了，與華南銀行的案
    子只剩這一件，因這一件有乙○○的名字。本件是屬於家族
    借貸，伊的不動產是乙○○保證，伊母親己○○○的是信用
    部分，公司的事業借款都是伊在打理，伊自己部分已經把不
    動產賣掉處理，公司債務也已經處理，剩下要賣乙○○不動
    產，他不願意負擔，這借款十幾年了，乙○○不願意負責也
    不應該到現在才說等語。
三、被告乙○○抗辯略以：
（一）被告丙○○已承認原告所提出之借據七紙，其上被告乙○○之簽名及蓋章，均為其所簽，印章為其所蓋，並非被告
      乙○○所簽名蓋章，且被告乙○○不知道其有向原告借款
      之事，被告乙○○否認授權被告丙○○簽署系爭借據，因
      此被告乙○○應不負清償系爭借款責任。
（二）按表現代理者，即代理人雖無代理權而因有可信其有代理
      權之正當理由，遂由法律課以授權人責任之謂。而代理權
      限於意思表示範圍以內，不得為意思表示以外之行為，故
      不法行為及事實行為不僅不得成立代理，且亦不得成立表
      現代理（最高法院55年度台上字第1054號判例參照）。又
      按由自己之行為表示以代理權授與他人者，對於第三人應
      負授權人之責任，必須本人有表見之事實，足使第三人信
      該他人有代理權之情形存在，始足當之（參最高法院60年
      台上字第2130號判例）。我國人民將自己印章交付他人，
      委託該他人辦理特定事項外，其他以本人名義所為之任何
      法律行為，均須由本人負表見代理之授權人責任，未免過
      苛。原審徒憑上訴人曾將印章交付與呂某之事實，即認被
      上訴人就保證契約之訂立應負表見代理之授權人責任，自
      屬率斷（最高法院70年台上字第657號判例）。本件被告
      丙○○於系爭借據上簽署被告乙○○名義，並未經被告乙○○同意，屬於不法行為，並無成立表現代理，故不得以
      原告所提出之借據七紙有被告乙○○之印文，即 認為被告
      乙○○應負責見代理之授權人責任。
（三）被告乙○○並未委託被告丙○○管理任何財物，乙○○自
      無授權丙○○簽署系爭借據之可能，丙○○稱乙○○授權
      伊處理系爭借款，被告乙○○予以否認，原告應負舉證之
      責。況且被告乙○○為本件之被告，並無法成為證人，故
      原告仍未盡舉證責任。
（四）被告於83年3月25日授信約定書上簽名及蓋章之際， 因未
      向原告借款，本不願於其上簽名蓋章，惟原告承辦人員告
      知，先訂立授信約定書尚不生借款責任，以後要借款時，
      另須由被告親自於借據上簽名及蓋章，始負借款責任，被
      告不疑有他，乃於授信約定書上簽名蓋章。 惟83年3月25
      日訂立授信約定書時，被告並無向原告借款，況且原告以
      後並未向被告進行對保程序，或向被告查證是否願意借款
      ，被告根本不知他人冒名向原告借款，故原告不得依該授
      信約定書請求被告清償系爭借款。
（五）系爭授信約定書由原告預先擬定，被告無更改內容之權，
      係消費者保護法第2條第7款所規定之定型化契約條款，系
      爭授信約定書第2條： 「立約人因名稱、組織、章程內容
      、印鑑'代表人、 代表人權限範圍或其他足以影響貴行權
      益變更情事發生時，應即以書面將變更情事通知貴行，並
      辦妥變更或註銷留存印鑑之手續，於未為前項通知及變更
      或註銷留存印鑑手續前與貴行所為之交易，立約中均願負
      其責任，如因而造成貴行損害，並願負賠償責任。」，係
      原告片面考慮自己求償之方便，以定型化契約排除民法第
      153條之約定， 且係加重被告應負義務及失權約定，顯違
      誠信原則，自屬無效。
（六）原告主張本件請求之貸放本金分別於88年3月10日、88年6
      月17日、89年9月26日、89年10月27日、93年7月20日撥入
      被告乙○○開立之帳戶云云，惟該貸放本金係被告丙○○
      所借，並非被告乙○○所借，自不得以此即認為被告乙○○應負表見代理之授權人責任。
（七）原告主張被告乙○○於91年9月24日使用與83年3月25日相
      同之授信往來約定印鑑與原告簽立保證書保證訴外人環邑
      公司之債務云云， 惟原告所提出91年9月24日保證書，其
      上有被告丙○○之親自簽名，足證該乙○○之印文係丙○○所蓋，因此原告仍無法證明系爭七紙借據之借款為被告
      乙○○所借用。
（八）原告主張被告乙○○於98年11月27日以配偶安曉怡名義自
      國泰世華銀行跨行匯款20萬元存入被告乙○○帳戶內，於
      同日繳納借款人即被告乙○○積欠原告之利息，並提出存
      款往來明細表等情，惟查：
    1.該存款明細表，僅記載轉帳存入及存款人安曉怡，並無計
      載何原因轉帳存入，更未記載係繳納利息，茲被告乙○○
      否認繳納利息，原告自應負舉證責任。
    2.98年11月27日被告之母親己○○○向被告乙○○借款，並
      非被告乙○○繳納利息，況且己○○○係向借用40萬元，
      由被告乙○○自安曉怡在中國信託銀行西台南分行開立之
      帳戶000000000000號匯款40萬元，故該匯款與本件無關。
（九）聲明：
    1.原告之訴及假執行之聲請均駁回。
    2.訴訟費用由被告負擔。
    3.如受不利判決，願供擔保，請准宣告免為假執行。
四、被告己○○○未於最後言詞辯論期日到場，惟據其以前到場
    所為之陳述略以：伊沒有話講，借錢的事伊忘記了，伊現在
    身體不好，常跑醫院云云；並聲明：1.原告之訴駁回。2.訴
    訟費用由原告負擔。3.如受不利判決，願供擔保，請准宣告
    免為假執行。
五、得心證之理由：
（一）原告前揭主張，業據提出與其所述相符之授信約定書影本
      3紙、借據及攤還表影本各7紙及原告銀行三個月定儲利率
      指數歷次變動明細表乙紙為憑；被告丙○○對原告主張之
      上開借款不爭執，被告乙○○則不否認授信約定書及其上
      簽名之真正，惟以系爭七紙借據並非其親筆簽名，而係連
      帶保證人丙○○所簽，並否認有授權被告丙○○簽署借據
      ，是其並無與原告訂立借款契約之意思表示云云置辯。經
      查， 被告乙○○既自承83年3月25日與原告簽訂之授信約
      定書係其親自簽名蓋章，又依法律之規定，有使用文字之
      必要者，得不由本人自寫，但必須親自簽名。如有用印章
      代簽名者，其蓋章與簽名生同等之效力。民法第3條第1項
      、第2項分別定有明文， 被告乙○○就本件借款所書立之
      借據除簽名外，復有與前開其親簽之授信約定書上相符印
      鑑之印文。縱被告乙○○辯所簽名非其自為屬實，亦無礙
      本件借貸契約成立之效力。是被告乙○○所辯其未為本件
      之借款，尚屬無據。
（二）被告乙○○又辯稱本件債務均由被告丙○○所借，並未經
      其同意，自不能對其發生借款契約效力云云。惟查，被告
      丙○○陳稱本件係屬於家族借貸，公司的事業借款均係伊
      在打理，存摺及印章從以前就在伊手上，因家中的經濟都
      是伊在管的，乙○○知道我們要週轉現金，也知道都由伊
      在處理，所以被告乙○○有授權給伊處理，借據伊幫他簽
      ，伊認為被告乙○○有授權等語；參以當事人締結借貸契
      約，非要式行為，且不以親自為之為必要，本可授權他人
      代理為之。而本件原告所提出七紙借據上之蓋立印鑑，均
      使用被告乙○○不爭執為真正之授信約定書往來約定之印
      鑑章，而印鑑章依國人使用之習慣，均使用於特殊事項，
      不易出示或交付他人，保管之慎重，非一般印章可得比擬
      ，已足認被告丙○○所稱應為事實。況被告丙○○如未經
      授權代理，如何能取用被告乙○○之印鑑章？復敢於本院
      審理時坦認而甘冒刑事偽造文書罪責之理？又系爭七筆借
      款確均撥入被告乙○○開立之帳戶內，亦有原告提出之資
      金撥入明細表為憑。是被告丙○○向原告借貸系爭借款確
      經乙○○授權代理，應可認定。雖被告乙○○再以系爭借
      款雖撥入其開立之帳戶，但由被告丙○○親自書寫取款條
      領取云云，惟系爭借款既已撥入借款人乙○○帳戶內，縱
      自被告乙○○帳戶領款之取款條非被告乙○○所填寫，亦
      無解於原告已將系爭借款撥入被告乙○○及完成交付系爭
      借款予被告乙○○之事實。是被告乙○○前揭所辯，均不
      足採。
（三）至於被告己○○○辯稱沒有話講，借錢的事伊忘記了，伊
      現在身體不好，常跑醫院云云，則均非其得據以拒絕清償
      系爭借款之法律上理由，自難憑採。
（四）綜上所述，原告依消費借貸及連帶保證之法律關係，請求
      被告乙○○、丙○○、己○○○應連帶給付原告2,363,21
      7元，及如附表一所示之利息及違約金； 被告乙○○、丙○○應連帶給付原告8,800,000元， 及如附表二所示之利
      息及違約金，為有理由，應予准許。
六、按共同訴訟人因連帶或不可分之債敗訴者，應連帶負擔訴訟
    費用；又法院為終局判決時，應依職權為訴訟費用之裁判，
    民事訴訟法第85條第2項、第87條第1項分別定有明文。查本
    件訴訟費即第一審裁判費經核為110,296元， 本院爰依職權
    確定上開訴訟費用由敗訴之被告連帶負擔。
七、原告及被告乙○○、己○○○分別陳明願供擔保，聲請宣告
    假執行及免為假執行，經核於法均無不合，爰分別酌定相當
    之擔保金額併予宣告之。
八、本件判決基礎已臻明確，兩造其餘攻防方法及訴訟資料經本
    院審酌後，核與判決不生影響，無逐一論駁之必要，併此敘
    明。
九、據上論結：原告之訴為有理由，依民事訴訟法第385條第1項
    、第85條第2項，第87條第1項、第390條第2項，第392條第2
    項，判決如主文。
中    華    民    國    99    年    11    月    10    日
                            臺灣臺南地方法院民事第二庭
                                  法  官  王 獻 楠
上為正本，係照原本作成。
如不服本判決，應於本判決送達後20日內提出上訴狀（須按他造
當事人之人數附繕本）。如委任律師提起上訴者，應一併繳納上
訴審裁判費。
中    華    民    國    99    年    11    月    10    日
                                  書記官  李 鎧 安
附表一：
┌──┬─────┬─────┬──────┬────┬───────────┬───┐
│編號│ 債權本金 │借（墊）款│利息計算期間│ 利  率 │ 違約金計算期間及利率 │備 註 │
│    │即請求金額│日及到期日│            │（年息）├─────┬─────┼───┤
│    │（新臺幣）│          │            │        │逾期六個月│逾期六個月│      │
│    │          │          │            │        │以內按原利│以上按原利│      │
│    │          │          │            │        │率百分之10│率百分之20│      │
├──┼─────┼─────┼──────┼────┼─────┼─────┼───┤
│ １ │  363,217 │92年8月8日│自99年2月9日│ 5.22％ │自99年3月9│自99年9月9│      │
│    │          │起至99年8 │起至清償日止│        │日起至99年│日起至清償│      │
│    │          │月8日迄   │            │        │9月8日止  │日止      │      │
├──┼─────┼─────┼──────┼────┼─────┼─────┼───┤
│ ２ │2,000,000 │98年8月5日│自99年4月6日│ 5.37％ │自99年5月6│自99年11月│      │
│    │          │起至99年7 │起至清償日止│        │日起至99年│6日起至清 │      │
│    │          │月20日迄  │            │        │11月5日止 │償日止    │      │
└──┴─────┴─────┴──────┴────┴─────┴─────┴───┘
附表二：
┌──┬─────┬─────┬──────┬────┬───────────┬───┐
│編號│ 債權本金 │借（墊）款│利息計算期間│ 利  率 │ 違約金計算期間及利率 │備 註 │
│    │即請求金額│日及到期日│            │（年息）├─────┬─────┼───┤
│    │（新臺幣）│          │            │        │逾期六個月│逾期六個月│      │
│    │          │          │            │        │以內按原利│以上按原利│      │
│    │          │          │            │        │率百分之10│率百分之20│      │
├──┼─────┼─────┼──────┼────┼─────┼─────┼───┤
│ １ │1,000,000 │98年3月20 │自99年1月21 │ 5.37％ │自99年2月 │自99年8月 │      │
│    │          │日起至99年│日起至清償日│        │21日起至99│21日起至清│      │
│    │          │3月10日迄 │止          │        │年8月20 日│償日止    │      │
│    │          │          │            │        │止        │          │      │
├──┼─────┼─────┼──────┼────┼─────┼─────┼───┤
│ ２ │2,000,000 │98年3月20 │自99年1月21 │ 5.37％ │自99年2月 │自99年8月 │      │
│    │          │日起至99年│日起至清償日│        │21日起至99│21日起至清│      │
│    │          │3月10日迄 │止          │        │年8月20日 │償日止    │      │
│    │          │          │            │        │止        │          │      │
├──┼─────┼─────┼──────┼────┼─────┼─────┼───┤
│ ３ │2,000,000 │98年3月20 │自99年1月21 │ 5.37％ │自99年2月 │自99年8月 │      │
│    │          │日起至99年│日起至清償日│        │21日起至99│21日起至清│      │
│    │          │3月19日迄 │止          │        │年8月20日 │償日止    │      │
│    │          │          │            │        │止        │          │      │
├──┼─────┼─────┼──────┼────┼─────┼─────┼───┤
│ ４ │3,000,000 │98年8月5日│自99年4月6日│ 5.37％ │自99年5月 │自99年11月│      │
│    │          │起至99年7 │起至清償日止│        │6日起至99 │6日起至清 │      │
│    │          │月16日迄  │            │        │年11月5日 │償日止    │      │
│    │          │          │            │        │止        │          │      │
├──┼─────┼─────┼──────┼────┼─────┼─────┼───┤
│ ５ │  800,000 │98年8月5日│自99年4月6日│ 5.37％ │自99年5月 │自99年11月│      │
│    │          │起至99年6 │起至清償日止│        │6日起至99 │6日起至清 │      │
│    │          │月18日迄  │            │        │年11月5日 │償日止    │      │
│    │          │          │            │        │止        │          │      │
└──┴─────┴─────┴──────┴────┴─────┴─────┴───┘

司法院資訊處製作；財團法人民間司法改革基金會備份。
